臺灣臺中地方法院民事判決
111年度訴字第791號
原      告  張亦媗  
訴訟代理人  盧永盛律師
複 代理 人  陳泓宇律師
被      告  楊繪馨  

上列當事人間請求清償借款事件，本院於民國111年8月18日言詞
辯論終結，判決如下：
    主      文
 原告之訴及假執行之聲請均駁回。
 訴訟費用由原告負擔。
    事實及理由
壹、程序事項：
    按訴狀送達後，原告不得將原訴變更或追加他訴，但擴張或
    減縮應受判決事項之聲明者，不在此限，民事訴訟法第255 
    條第1項第3款定有明文上。經查，原告起訴請求被告給付原
    告新臺幣（下同）835,000元，及自民國106年12月11日起至
    清償日止，按年息6%計算之利息（見本院卷第13頁），嗣將
    上開利息部分變更為自起訴狀繕本送達翌日起至清償日止，
    按年息5%計算之利息（見本院卷第231頁），核與上開規定
    相符，應予准許。
貳、實體事項：
一、原告主張：
  ㈠原告本業為不動產代書，訴外人劉子鑫以訴外人永懋造紙企
    業有限公司（下稱永懋公司）欲添購焚化爐週邊設備須資金
    週轉為由向原告借款並交付支票供擔保，初始支票均有兌現
    ，未料，自106年年中起，劉子鑫所交付之支票無故遭跳票
    ，其中之一即訴外人繪馨貿易有限公司（下稱繪馨公司）於
    106年12月9日所簽發、票據號碼TKA0000000號、面額835,00
    0元支票（下稱系爭支票），亦於106年12月11日因存款不足
    及拒絕往來戶而遭退票，原告乃訴請繪馨公司給付票款，並
    經本院107年度沙簡字第370號、107年度簡上字第508號民事
    判決判命繪馨公司應給付原告835,000元本息確定在案，然
    繪馨公司迄尚未清償前開票據債務。
  ㈡被告為繪馨公司之股東兼法定代理人，對繪馨公司握有經營
    權、決策權，明知其前公婆即訴外人王國忠、劉瑞玉等人，
    持支票向他人融資係為取得信任，竟於106年間共出借蓋印
    有繪馨公司大小章，僅發票日及金額欄空白未填載之繪馨公
    司支票（下稱系爭空白支票）33張交予王國忠、劉瑞玉，並
    授權填載發票日及金額持以對外融資使用。是以，被告出借
    系爭空白支票之目的與繪馨公司經營事業無關，且衡諸繪馨
    公司資金顯不足以負擔高額之融資借款，被告仍出借系爭空
    白支票33張與王國忠、劉瑞玉，顯濫用股東之有限責任原則
    而有不遵守公司形式，並藉公司型態規避清償責任等濫用公
    司法人格之不正行為，已致損害原告之權利，此亦由被告有
    個人名義支票卻將系爭空白支票借予王國忠、劉瑞玉可證。
    又被告於106年為上開行為時，公司法雖尚未增訂第99條第2
    項規定，然依最高法院108年度台上字第1738號裁判意旨，
    原告仍得依公司法第154條第2項規定之揭穿公司面紗之法理
    請求被告負清償之責。並聲明：被告應給付原告835,000元
    ，及自起訴狀繕本送達被告之翌日起至清償日止，按年息5%
    計算之利息；原告願供擔保請准宣告假執行。
二、被告部分：
    被告為繪馨公司之股東，繪馨公司自100年創立至106年間，
    逐年營業額上升，於107年營業額為3,898萬元，未有欠稅等
    不良紀錄。因繪馨公司與永懋公司間有買賣紙張之生意往來
    ，因永懋公司負責人即被告前公婆王國忠、劉瑞玉（下稱王
    國忠等人）佯稱以預付貨款形式要借用系爭支票簿，作成資
    料與銀行審閱即歸還，並稱如支票未繳回，願讓被告投資永
    懋公司為由，向被告借用支票，被告信以為真而交付系爭空
    白支票予王國忠等人，被告並未授權其等填載支票使用，迄
    至王國忠等人逃匿，被告始驚覺受騙並報案對王國忠等人提
    詐欺告訴，被告亦係受害人。而繪馨公司於106年9月間，因
    受王國忠等人倒債影響，造成營運困難，且於108年間受地
    下討債人干擾及信用破產，致使繪馨公司無法再經營，並無
    原告所言有種種不法情節。況原告為地下金融放款人員，其
    放款予永懋公司之負責人王國忠等人時，已由劉子鑫提供房
    屋土地等不動產設定予原告擔保，原告係為賺取高額票貼利
    息方借款予王國忠等人，其依公司法第154條第2項之法理請
    求被告負清償責任，實無理由等語置辯。並聲明：原告之訴
    及假執行之聲請均駁回；如受不利判決，願供擔保免為假執
    行。
三、本院之判斷：
　㈠原告主張劉子鑫向以永懋公司需資金週轉為由，向其借款並
    以系爭支票擔保借款，嗣因存款不足及拒絕往來戶而遭退票
    ，原告乃訴請繪馨公司給付票款，並經本院107年度沙簡字
    第370號、107年度簡上字第508號（下稱另案一、二審）判
    決命繪馨公司應給付原告835,000元本息確定在案，及被告
    為繪馨公司之股東兼法定代理人等情，為被告所不爭執，並
    有系爭支票及退票理由單、上開民事判決、繪馨公司設立登
    記資料在卷可稽（見本院卷第33至47、243至250頁），堪信
    真實。至原告主張被告明知王國忠等人取得支票是為向他人
    融資借款，以支票取信他人，竟交付系爭空白支票予王國忠
    等人並授權填載支票以向原告借款，係藉公司型態規避清償
    責任等濫用公司法人格之不正行為云云，為被告否認，依民
    事訴訟法第277條規定，原告自應就此利己之事實負舉證責
    任。
　㈡按公司法人格與股東個人固相互獨立，惟公司股東倘濫用公
    司獨立人格，侵害他人權益，若不要求股東對公司之負債負
    責，將違反公平正義時，英美法例就此發展出揭穿公司面紗
    原則，俾能在特殊情形下，否認公司法人格，排除股東有限
    責任原則，使股東就公司債務負責。公司法於102年1月30日
    增訂第154條第2項「股東濫用公司之法人地位，致公司負擔
    特定債務且清償顯有困難，其情節重大而有必要者，該股東
    應負清償之責。」規定，其立法理由敘明「揭穿公司面紗之
    原則，其目的在防免股東濫用公司之法人地位而脫免責任導
    致債權人之權利落空，求償無門。為保障債權人權益，我國
    亦有引進揭穿公司面紗原則之必要。」，將揭穿公司面紗理
    論明文化。且考量與股份有限公司股東同屬負有限責任之有
    限公司股東，亦有利用公司之獨立人格及股東有限責任以規
    避其應負責任，而損害債權人權益之可能，乃於107年8月1
    日增訂第99條第2項「有限公司之股東濫用公司之法人地位
    ，致公司負擔特定債務且清償顯有困難，其情節重大而有必
    要者，該股東應負清償之責」規定。然而，前開規定及揭穿
    公司面紗原則之法理，並非全盤否定公司法人格獨立，僅在
    個案上，如控制股東有詐欺、過度控制、不遵守公司形式、
    掏空公司、或藉公司型態逃避法令規範、契約義務、侵權責
    任等濫用公司法人格之不正行為，致損害公司債權人時，為
    維誠信及衡平救濟，例外地否認公司法人格予以救濟（最高
    法院107年度台上字第267號判決參照）。
　㈢原告稱其取得系爭支票，乃係因其為不動產代書，劉子鑫經
    其友人介紹認識後，以訴外人永懋公司欲添購焚化爐週邊設
    備須資金週轉為由，向其借款並交付支票以供擔保，初始支
    票均有兌現，詎料於106年年中方未兌現，系爭支票亦為劉
    子鑫所交付之支票之一等情（見本院卷第170頁），可知劉
    子鑫所交付予原告供作借款擔保之支票，確有部分兌現，則
    被告交予王國忠等人之系爭空白支票是否均未兌現，及被告
    是否明知王國忠等人係欲持被告所交付之繪馨公司支票以向
    他人詐騙借款，非無疑義。又依臺灣雲林地方法院檢察署10
    7年5月3日雲檢銘偵平緝字第353號通緝書可知，除被告於10
    6年5月31日至同年9月20日止，在永懋公司及被告臺中市梧
    棲區住處，因相信王國忠等稱如向被告借用支票未繳回，願
    讓被告投資永懋公司為由，而出借空白支票33張予王國忠等
    外，尚有訴外人曾文奇亦因相信王國忠等稱如借用支票未繳
    回將用公司的紙來抵債而出借支票6張（見本院卷第137頁）
    ，可知被告辯稱因誤信王國忠等而出借系爭空白支票，要非
    無據。況依原告於另案二審審理中陳稱：王國忠跟其借錢時
    給其3張支票，其中1張是公司票，2張是被告個人支票等語
    （見另案二審卷第64頁），及原告提出之被告個人名義所簽
    發支票之發票日與系爭支票發票日同為106年12月9日、金額
    則為901,400元（見本院卷第179頁之支票影本及退票理由單
    ）等情，可知被告若非因誤信王國忠等人所言，而係為藉繪
    馨公司規避其清償責任，豈有交付其個人名義支票予王國忠
    等人之理。由此益徵被告辯稱其係誤信王國忠等人而出借系
    爭空白支票，應堪採信。是以，縱原告自劉子鑫取得之系爭
    支票未兌現，亦難遽認被告交付尚未填載發票日與金額之系
    爭支票與王國忠等人時，有為規避個人清償之責而濫用繪馨
    公司法人格獨立之不法目的或不正行為，故原告依揭穿公司
    面紗之法理，請求被告負清償借款之責，尚難憑採。
  ㈣綜上所述，原告主張依公司法第154條第2項規定之揭穿公司
    面紗之法理，請求被告給付原告835,000元及自起訴狀繕本
    送達翌日起至清償日止，按年息5%計算之利息，為無理由，
    應予駁回。又原告之訴既經駁回，其所為假執行之聲請即失
    所依據，併予駁回。
  ㈤本件事證已臻明確，兩造其餘訴訟資料及攻擊防禦方法，經
    審酌後認與判決結果不生影響，爰不逐一論述，併此敘明。
  ㈥訴訟費用負擔之依據：民事訴訟法第78條。
中　　華　　民　　國　　111 　年　　9 　　月　　23　　日
                  民事第三庭  法  官  廖純卿
正本係照原本作成。 
如對本判決上訴，須於判決送達後20日內向本院提出上訴狀。如
委任律師提起上訴者，應一併繳納上訴審裁判費。　　　　
中　　華　　民　　國　　111 　年　　9 　　月　　26　　日
                              書記官  楊雯君